臺灣高等法院民事判決　　　　　　　　　 94年度上字第350號
上　訴　人　甲○○
訴訟代理人　吳聖欽律師
複　代理人　袁亞琪
被　上訴人　乙○○
上列當事人間請求拆屋還地等事件，上訴人對於中華民國93年11
月12日臺灣新竹地方法院93年度訴字第289號第一審判決提起上
訴，並為訴之追加及擴張，本院於94年12月6日言詞辯論終結，
判決如下：
    主      文
上訴駁回。
被上訴人應給付上訴人新臺幣萬柒仟零柒拾壹元，及自民國94
年11月20日起，按月給付上訴人新臺幣壹仟佰柒拾元。
被上訴人應再給付上訴人新臺幣肆仟捌佰拾陸元，及自民國94
年5 月15日起至返還如附圖所示編號(3)至(7)部分土地之日止，按
月給付上訴人新臺幣壹佰捌拾陸元。
其餘追加之訴駁回。
第二審訴訟費用關於上訴部分，由上訴人負擔；關於追加之訴部
分，由被上訴人負擔百分之六，餘由上訴人負擔；關於擴張之訴
部分，由被上訴人負擔。
    事實及理由
一、按於第二審為訴之變更、追加或提起反訴，非經他造同意，
    不得為之。但請求之基礎事實同一者，擴張或減縮應受判決
    事項之聲明者，不在此限。民事訴訟法第446條第1項但書、
    第255條第1項第2款、第3款分別定有明文。查上訴人於民國
    93年12月15日上訴聲明為：(一)原判決關於駁回上訴人後開第
    (二)、(三)項請求之部分廢棄。(二)被上訴人應將附圖（同原判決
    附圖）所示編號(2)部分（下稱(2)部分）之地上物（門牌新竹
    縣關西鎮石光里7鄰277號房屋，下稱系爭房屋）拆除，並返
    還土地。(三)被上訴人應給付上訴人新臺幣（下同）92萬7,00
    0元，及自93年5月25日起至返還上開土地之日止，按月給付
    1萬5,450元。嗣於94年5月19日準備書狀、94年11月25日言
    詞辯論綜合整理狀（於本院94年12月6日言詞辯論時修正部
    分內容），其上訴聲明除(一)、(二)、(三)項同前外，另為聲明(四)
    被上訴人應再給付上訴人4,836元，及自94年5月15日起至返
    還附圖所示編號(3)至(7)部分土地（以下依序簡稱(3)至(7)部分
    ）之日止，按月給付186元。核其聲明(三)、(四)項部分，均屬
    擴張應受判決事項之聲明；嗣上訴人就聲明(三)部分，並依租
    賃之法律關係為備位請求（見本院卷第74頁），自屬訴之追
    加，因與請求之基礎事實同一，均合於首揭規定，應予准許
    ，合先敘明。
二、上訴人主張：伊於83年11月10日向訴外人劉士港（已歿）購
    買坐落新竹縣關西鎮○○○段394地號土地（下稱原土地）
    所有權應有部分5分之4，其上並有劉士港所有未辦保存登記
    之系爭房屋，劉士港原擬將系爭房屋一併出售與伊，卻因故
    作罷，且於伊取得上開土地時，遷離上址，由其姊即被上訴
    人繼續居住。嗣伊就原土地提起分割共有物之訴，經台灣新
    竹地方法院（下稱原法院）以88年度訴字第29號判准分割，
    並經鈞院駁回伊上訴確定，伊所取得之土地地號仍為394號
    （下稱系爭土地）。迨劉士港死亡後，被上訴人即取得系爭
    房屋之事實上處分權，並登記為稅納稅義務人，且於91年間
    在系爭土地(3)至(7)部分，建築鐵皮屋、絲瓜架、雞舍等地上
    物（以下依序簡稱(3)至(7)地上物）。因原土地於分割前，共
    有人眾多，是系爭房屋於建築時，應未經全體共有人之同意
    ；縱獲同意，亦僅為使用借貸之債權關係，其效力不及於伊
    。故系爭房屋，並無占有系爭土地(2)部分之正當權源，伊因
    而受有相當於租金之損害。爰依民法第767條規定及不當得
    利之法律關係，請求被上訴人拆除系爭房屋及(3)至(7)地上物
    ，返還系爭土地(2)至(7)部分；並給付92萬7,000元及自93年5
    月26日起至言詞辯論終結前，按月給付1萬5,450元；暨給付
    2萬1,160元，及自起訴狀繕本送達翌日即93年5月26日起至
    返還系爭土地(3)至(7)部分止，按月給付920元等語。
三、被上訴人則以：原土地所有權應有部分5分之4本為伊父親劉
    福隆所有，並在原土地分管部分建築房屋（嗣改建為系爭房
    屋）居住，迨劉福隆死亡後，由劉士港繼承取得上開土地及
    房屋，嗣再將土地部分讓與上訴人，而劉士港於92年3月15
    日死亡後，其配張溪鳳將繼承之系爭房屋贈與伊，則兩造間
    就系爭土地(2)部分即有租地建屋之法律關係，並非無權占有
    ，上訴人請求伊拆除系爭房屋、返還系爭土地(2)部分及返還
    不當得利，均無理由；又系爭房屋並非位於市場，僅前面一
    部分作小生意使用，其餘大部分均作住家使用，臨近房屋均
    為住家，是上訴人請求伊就占有系爭土地(2)部分給付租金，
    仍應受土地法第97條第1項、第105條規定之限制等語。原審
    判命被上訴人應拆除(3)至(7)地上物，返還(3)至(7)土地，並給
    付上訴人1萬3,156元及自93年5月25日起至返還上開土地之
    日止，按月給付上訴人920元，另駁回上訴人其餘之訴。被
    上訴人就其敗訴部分，未提起上訴，已告確定。上訴人上訴
    及擴張聲明為：
    (一)原判決關於駁回上訴人後開第(二)、(三)項請求之部分廢棄。
    (二)被上訴人應將系爭房屋拆除，並返還系爭土地(2)部分。
    (三)被上訴人應給付上訴人92萬7,000元，及自93年5月25日起
      至返還系爭土地(2)部分之日止，按月給付1萬5,450元。
    (四)被上訴人應再給付上訴人4,836元，及自94年5月15日起至
      返還系爭土地(3)至(7)部分之日止，按月給付186元。
    被上訴人則聲明：上訴、擴張及追加之訴均駁回。
四、兩造不爭執之事實：
　　(一)原土地所有權應有部分5分之4為被上訴人之父劉福隆所有
  　　，5分之1則為劉金甲所有，劉福隆於61年6月17日死亡後
    　，其應有部分由子劉士港（被上訴人之弟）繼承，劉士港
      已於83年12月2日將之出售與上訴人。劉金甲則於34年11
      月23日死亡，其子劉仕紳、劉仕海、劉仕添、劉阿清、劉
      仕欽、劉仕良（下稱劉仕紳等6人）於84年8月21日辦理繼
      承分割登記，每人應有部分各為30分之1（見原審卷第6、
      25-40、53-56頁土地登記謄本、土地登記簿、土地買賣所
      有權移轉契約書）。
  　(二)上訴人於購買原土地應有部分5分之4時，已知其上有未辦
　　　保存登記之系爭房屋，上訴人並於88年間訴請分割原土地
  　　，於89年1月16日經法院判准分割確定，而系爭房屋適坐
      落上訴人因裁判分割而取得之系爭土地(2)部分（見原審卷
      第42-52頁－原法院88年度訴字第29號、本院88年度上字
      第1350號民事判決及確定證明書）。
  　(三)系爭房屋原由劉士港取得，劉士港於92年3月15日死亡後
　    ，系爭房屋即由其配偶張溪鳳繼承，張溪鳳則於92年8月
      20日將系爭房屋贈與被上訴人，並於93年2月將系爭房屋
      之納稅義務人改為被上訴人（見原審卷第81、82、136-
      142頁－房屋稅籍證明書、房屋稅繳納通知書、戶籍謄本
      ）。
    (四)系爭土地(3)至(7)部分上，另有連接系爭房屋之(3)至(7)地上
      物，現由被上訴人占有使用中（見原審卷第85、86、90頁
      －勘驗筆錄、土地複丈成果圖）。
五、上訴人主張被上訴人取得之系爭房屋，係無權占有系爭土地
    (2)部分，應予拆除，並返還土地；又因致伊受有損害，亦應
    返還不當得利等語，惟為被上訴人所否認，並以前詞置辯。
    經查：
    (一)按「土地與房屋為各別之不動產，各得單獨為交易之標的
      ，且房屋性質上不能與土地使用權分離而存在，亦即使用
      房屋必須使用該房屋之地基，故土地及房屋同屬一人，而
      將土地及房屋分開同時或先後出賣，其間雖無地上權設定
      ，然除有特別情事，可解釋為當事人之真意，限於賣屋而
      無基地之使用外，均應推斷土地承買人默許房屋承買人繼
      續使用土地。」、「土地與房屋同屬一人，而將土地及房
      屋分開同時或先後出賣時，依本院48年台上字第1457號判
      例，應推斷土地承買人默許房屋承買人繼續使用土地，參
      照該判例之原判決全部裁判意旨，係認為使用土地之房屋
      所有人對土地所有人應支付相當之代價，則其法律關係之
      性質，當屬租賃。至其租金數額，如當事人間不能協議決
      定，當可訴請法院裁判。其再因轉讓而承受土地所有權之
      人，應有民法第425條之適用，其再因轉讓而繼受房屋所
      有權之人，則除有反對之特約外，應推斷土地所有人對之
      默許其繼續承租，故不問其後為轉讓土地或轉讓房屋，其
      土地所有權之承受人對房屋所有人或房屋所有權之承受人
      對土地所有人，均繼續其原來之法律關係。」最高法院48
      年台上字第1457號判例、73年度第5次民事庭會議決議決
      議可資參照。
    (二)證人即被上訴人之堂侄劉守增證稱：「（問：劉福隆在系
      爭394號土地上蓋的關西鎮277號房屋，有無經過全體共有
      人同意？）有，有經過我爸爸及其他叔叔同意，當時劉福
      隆有徵詢全體共有人同意，我爸爸與叔叔都有回來，開會
      地點在我家，那筆土地上面共有4棟房子，都是泥土屋，
      劉福隆有1棟，我家也有1棟，其他兩棟是承租人租地蓋的
      ，蓋房子都有經過共有人同意，我20歲時，泥土屋拆掉重
      蓋，也就是現在的277號房屋，我們家的也同時拆掉重蓋
      ，我爸爸已過世。」等語（見本院卷第78頁），證人即原
      土地共有人劉仕紳並證稱：「（問：劉福隆有無在關西鎮
      394地號土地上面蓋門牌號碼關西鎮石光里7鄰277號房屋
      ？）劉福隆很早就在上面蓋房子，我有同意，他是46年蓋
      的，……我父親是劉金甲，我弟弟比較清楚。」等語（見
      本院卷第89、90頁），證人即原土地共有人劉仕海亦證稱
      ：「（問：劉福隆有無在關西鎮394地號土地上面蓋門牌
      號碼關西鎮石光里7鄰277號房屋？）有，他蓋房子的時候
      ，其他共有人都有同意，房子蓋了30多年了，現在是2層
      水泥房，以前是瓦蓋的老農舍，我自己有在上面蓋房子，
      是跟其他兄弟一起蓋的，……那筆土地的共有人就是我們
      6兄弟，還有劉士港，我們兄弟是繼承我父親劉金甲。（
      問：現在277號2層樓水泥房是誰蓋的？）被上訴人的母親
      出錢蓋的，是舊房子地方拆掉重蓋的，大家都同意，因為
      是自己的土地，不需要開會，大家就同意，大家是親戚。
      」等語（見本院卷第91、92頁），而證人即原土地共有人
      劉仕添復證稱：「我只有掃墓的時候回去，平常不會回去
      ，277號房子蓋的時候，我還小，應該大家有同意，有3次
      蓋房子，……，67年蓋2層樓時，我有同意，是大家一起
      重蓋，本來房子與土地都沒有分開過。（問：大家同意蓋
      房子，是坐下來談，還是一個一個講？）沒有坐下來開會
      ，都是媽媽做主說要重新蓋房子。（問：277號房子是否
      跟你們水泥屋一起蓋的？）是的。」等語（見本院卷第93
      頁）。
    (三)依上開劉守增、劉仕紳、劉仕海、劉仕添之證詞共通點，
      再參以系爭房屋及其他共有人所蓋水泥房均坐落原土地達
      20餘年，甚至劉福隆更早即在原土地上建屋，共有人各自
      使用其房屋，彼此相安無事等情，並佐以土地登記謄本、
      房屋稅繳納通知書等件，堪認劉福隆業經劉仕紳等6人同
      意，在其分管之原土地上蓋瓦屋；迨於67年間，被上訴人
      母親與其他共有人合資，並經渠等同意，將上開瓦屋拆除
      ，在原址改建水泥2層樓房屋即系爭房屋，自屬有權占有
      原土地，且上開分管約定對於原土地應有部分之受讓人仍
      繼續存在（最高法院48年台上字第1065號判例參見）。是
      以劉士港因繼承取得原土地所有權應有部分5分之4，並取
      得其上系爭房屋後，於83年間祇將上開土地售與上訴人，
      且上訴人於購地之際，亦知劉士港尚有系爭房屋存在其上
      。嗣上訴人因裁判分割而取得系爭土地，系爭房屋則輾轉
      由被上訴人取得，並占有系爭土地(2)部分。揆諸前揭說明
      ，系爭土地及房屋分開先後讓與上訴人、被上訴人，應推
      斷系爭土地之承買人即上訴人，默許系爭房屋之受讓人即
      被上訴人繼續使用系爭土地(2)部分，上訴人即應對被上訴
      人支付使用系爭土地(2)部分之相當代價，其法律關係之性
      質，當屬租賃。至民法第425條之1第1項所為「土地及其
      土地上之房屋同屬一人所有，而僅將土地或僅將房屋所有
      權讓與他人，或將土地及房屋同時或先後讓與相異之人時
      ，土地受讓人或房屋受讓人與讓與人間或房屋受讓人與土
      地受讓人間，推定在房屋得使用期限內，有租賃關係。其
      期限不受第449條第1項規定之限制。」之規定，因係88年
      4月21日總統令增訂、89年5月5日施行，固無法溯及既往
      而直接適用於本件，惟仍可類推適用之，而認上訴人默許
      被上訴人繼續使用系爭土地(2)部分，並推定其間有租賃關
      係（最高法院89年度台上字第482號、93年度台上字第132
      8號判決亦同此見解）。
    (四)上訴人雖以證人劉守增、劉仕紳、劉仕海、劉仕添所述建
      屋之時間不一致，且共有人同意建屋之方式亦不同，而否
      認渠等證詞之真正。但依被上訴人所提記載納稅義務人為
      劉福隆之56年度房屋稅繳納通知書觀之（見原審卷第135
      頁），至遲於56年，劉福隆即在原土地建屋，而證人劉守
      增現年50歲，劉仕添、劉仕紳、劉仕海則現為分屬75、80
      、81歲之老翁，就距今近40年之陳年往事，因記憶糢糊或
      衰退而有時間錯置之情形，在所難免，自難期渠等能巨細
      彌遺分毫不差的陳述，惟渠等就前揭瓦屋及系爭房屋於興
      建時，均經過共有人同意乙節，均為一致之證述，即堪採
      信，尚難以渠等就建屋時間之陳述不一致，即遽謂渠等證
      詞均非屬實。上訴人此部分之抗辯，亦無足取。
    (五)是以，被上訴人所有系爭房屋雖占用系爭土地(2)部分，惟
      其間既經推定有租賃關係，並非無權占有，上訴人自不得
      依民法第767條規定請求被上訴人拆除系爭房屋並返還系
      爭土地(2)部分。又被上訴人占有系爭土地(2)部分，既有法
      律上之原因，自與不當得利之要件有間，上訴人亦不得據
      為請求給付相當於租金之損害。上訴人前開主張，均無可
      採。
六、按稱租賃者，謂當事人約定，一方以物租與他方使用收益，
    他方支付租金之契約。民法第421條第1項定有明文。本件兩
    造間就系爭土地(2)部分僅係推定有租賃關係，自未約定租金
    數額，揆諸前揭說明，兩造就其租金數額，不能協議決定，
    當可訴請法院裁判。次按城市房屋之租金，以不超過土地及
    其建築物申報總價額年息10%為限，此於基地建築房屋亦準
    用之，土地法第97條第1項、第105條分別定有明文。又所謂
    土地及建築物之總價額，土地價額依法定地價，此觀土地法
    施行法第25條規定自明。查系爭土地(2)部分之面積為103平
    方公尺，而系爭土地於83年11月移轉現值每平方公尺為9,00
    0元，93年度之申報地價每平方公尺卻僅為1,600元（見原審
    卷第6頁），相差懸殊；另系爭土地面臨4線道之118線道，
    附近僅有雜貨店、西藥房，多屬住家，約100公尺遠有農會
    、便利超商，系爭房屋門前有公車站牌，有兩造所不爭執之
    勘驗筆錄、照片及證人劉守增、劉仕紳、劉仕海、劉仕添之
    證詞在卷足憑（見原審卷第86、122、123頁，本院卷第79、
    89、91、93頁）。本院參酌系爭土地之位置、工商業之繁榮
    程度，而被上訴人利用系爭房屋主要作為住家使用，僅屋前
    少部分經營租書、零食等小生意，占地不多，有照片及上開
    證詞可稽（見原審卷第65-70頁，本院卷第95頁），應認該
    小生意僅係供作貼補家用而已，所受利益有限等情（最高法
    院68年台上字第3071號判例參見），認系爭房屋與營商性質
    之市場攤位有間，其所占土地之租金，仍應受土地法第97條
    第1項規定之限制，並應按系爭土地申報地價年息10%計算為
    適當。準此，被上訴人就使用系爭土地(2)部分，每月應給付
    之租金為1,373元（1,600×103×10%÷12=1,373*元以下四
    捨五入）；又被上訴人自92年8月20日因受贈而取得系爭房
    屋事實上處分權，其與上訴人間之租賃關係應自斯時繼續，
    租金亦應自斯時起算，在此之前，因系爭房屋原為劉士港所
    有，嗣由張溪鳳繼承取得，被上訴人均僅係占有輔助人，自
    無庸給付租金，上訴人主張租金應自88年5月起算，要無足
    取。另上訴人認其租金應按門牌號碼關西鎮石光里7鄰310號
    至318號房屋之出租價格，每坪約1,000元（換算每平方公尺
    約為330元）計算云云，固據提出房屋租賃契約書影本為證
    （原審卷第9、10頁）。但查該房屋租賃契約書所載出租物
    為門牌號碼關西鎮石光里7鄰312號（下稱312號房屋），且
    該屋係地主所有，與系爭房屋為被上訴人所有，並非地主即
    被上訴人所有，二者顯然不同；況312號房屋面積不明，且
    所坐落之土地係供作農會營業使用，其往來對象眾多及業務
    頻繁，均非系爭土地(2)部分主要係供作系爭房屋住家使用可
    比擬，自難作為系爭土地(2)部分租金之參考標準；尤其本院
    已按系爭土地申報地價年息10%之最高限額計算其租金，縱
    令其租金較市場價格偏低，亦係因上訴人為減免地價稅而未
    據實申報地價所致，此觀系爭土地公告現值約為申報地價之
    6倍自明。是上訴人備位請求被上訴人應給付租金37,071元
    （1,373×27=37,071*自92年8月20日起至94年11月19日止，
    共計27個月），及自94年11月20日起，按月給付上訴人1,37
    3元，洵屬有據。
七、上訴人復主張被上訴人所有之(3)至(7)地上物，未經伊同意即
    占有系爭土地(3)至(7)部分，自屬無權占有等語，業經原審會
    同竹北地政事務所測量人員履勘現場屬實，製有勘驗筆錄及
    複丈成果圖附卷可稽（見原審卷第84-90頁），並為被上訴
    人所不爭，應堪信為真實。是上訴人依民法第767條規定請
    求被上訴人拆除(3)至(7)地上物，並返還系爭土地(3)至(7)部分
    ，洵屬有據。又按無法律上之原因而受利益，致他人受損害
    者，應返還其利益。民法第179條前段定有明文。而無權占
    用他人之土地，係侵害他人土地之所有權，可能獲得相當於
    租金之利益，為社會通常之觀念，且該租金應受土地法第97
    條第1項之限制，已如前述。查系爭土地(3)至(7)部分之面積
    ，合計83平方公尺（34+9+12+13+15=83），而系爭土地於93
    年度之申報地價每平方公尺為1600元，且被上訴人自92年3
    月15日劉士港死亡後，始接續占有該地；並斟酌前述系爭土
    地之位置、工商業之繁榮程度、被上訴人自92年3月15日劉
    士港死亡後接續占有該地，利用該地僅係搭設雞舍、絲瓜棚
    、鐵皮屋等之經濟價值及所受利益等情，認為上訴人得請求
    被上訴人返還之不當得利，應按系爭土地申報地價年息10%
    計算為適當。準此，被上訴人自92年3月15日起每月應返還
    之不當得利金額為1,106元（1,600×83×10%÷12=1,106）
    。因上訴人於原審僅就被上訴人占有該地其中69平方公尺請
    求返還不當得利，原審乃據以為計算被上訴人自92年3月15
    日起每月應返還之不當得利金額為920元（1,600×69×10 %
    ÷12=920），並判命被上訴人應給付1萬3,156元〔920×（
    14+9÷30）=13,156〕及自93年5月25日起至返還系爭土地(3)
    至(7)部分之日止，按月給付920元，核無不合。嗣上訴人於
    本院擴張請求被上訴人就其餘無權占有14平方公尺之部分，
    自92年3月15日起，每月亦應返還相當於租金之不當得利186
    元（1,106-920=186），自屬有據。是上訴人請求被上訴人
    給付4,836元（186×26=4,836*自92年3月15日起至94年5月
    14日止，共計26個月），及自94年5月15日起至返還系爭土
    地(3)至(7)部分之日止，按月給付上訴人186元，應予准許。
    至被上訴人於93年12月22日以存證信函附上面額19,804元之
    郵政匯票予上訴人（見本院卷第31頁），僅係按原判決所命
    給付為清償，尚非就上訴人上訴部分而為清償，附此敘明。
八、綜上所述，被上訴人所有系爭房屋，占有系爭土地(2)部分，
    經推定其間有租賃關係，並非無權占有，被上訴人雖無庸拆
    屋還地及返還不當得利，惟應給付相當租金予上訴人，並應
    就其無權占有系爭土地(3)至(7)部分其餘14平方公尺部分，返
    還相當於租金之不當得利予上訴人。從而，上訴人依民法第
    767條、第179條規定，請求被上訴人拆除系爭房屋，返還系
    爭土地(2)部分，並給付92萬7,000元，及自93年5月25日起至
    返還系爭土地(2)部分之日止，按月給付1萬5,450元，均為無
    理由。原審就上訴人前揭請求不應准許部分，為上訴人敗訴
    之判決，核無不合。上訴意旨指摘原判決此部分不當，求予
    廢棄改判，為無理由，應予駁回，爰判決如主文第1項所示
    。另上訴人追加依租賃之法律關係，請求被上訴人給付租金
    37,071元，及自94年11月20日起，按月給付1,373元，為有
    理由，應予准許，逾此範圍之請求，為無理由，應予駁回。
    至上訴人擴張請求被上訴人再給付4,836元，及自94年5月15
    日起至返還系爭土地(3)至(7)部分之日止，按月給付186元，
    為有理由，應予准許。又本件事證已臻明確，兩造其餘攻擊
    、防禦方法及所為之立證，與判決之結果不生若何影響，無
    庸再逐一予以論究，併此敘明。
九、據上論結，本件上訴為無理由，追加之訴為一部有理由，一
    部無理由，擴張之訴為有理由，依民事訴訟法第449條第1項
    、第78條、第79條，判決如主文。
中　　華　　民　　國　　94　　年　　12　　月　　20　　日
　　　　　　　　　民事第十七庭  審判長法  官  沈方維
                                      法  官  湯美玉
                                      法  官  張競文
正本係照原本作成。
被上訴人不得上訴。
上訴人如不服本判決，應於收受送達後20日內向本院提出上訴書
狀，其未表明上訴理由者，應於提出上訴後20日內向本院補提理
由書狀（均須按他造當事人之人數附繕本）上訴時應提出委任律
師或具有律師資格之人之委任狀；委任有律師資格者，另應附具
律師資格證書及釋明委任人與受任人有民事訴訟法第466條之一
第一項但書或第二項（詳附註）所定關係之釋明文書影本。
中　　華　　民　　國　　94　　年　　12　　月　　20　　日
                                      書記官  章大富
附註：
民事訴訟法第四百六十六條之一（第一項、第二項）：
對於第二審判決上訴，上訴人應委任律師為訴訟代理人。但上訴
人或其他法定代理人具有律師資格者，不在此限。
上訴人之配偶、三親等內之血親、二親等內之姻親，或上訴人為
法人、中央或地方機關時，其所屬專任人員具有律師資格並經法
院認為適當者，亦得為第三審訴訟代理人。正本係照原本作成。
